臺灣新竹地方法院刑事判決　　　　　　　　93年度自字第19號
　　自　訴　人　壬○○
　　自訴代理人　任秀妍律師
　　被　　　告　戊○○
　　被　　　告　庚○○
　　　　　　　　　　　　　號
　　上2人共同
　　選任辯護人　吳尚昆律師
上列被告等因誹謗案件，經自訴人提起自訴，本院判決如下：
    主  文
戊○○、庚○○共同散布文字，指摘、傳述足以毀損他人名譽之
事，各處有期徒刑月，如易科罰金，均以佰元折算壹日。
    事  實
一、戊○○為「破報」之記者，庚○○為破報之總編輯，2人均
    明知新聞報導要保持真實性、客觀性，竟於民國91年12月間
    ，基於散布文字誹謗之犯意聯絡，2人以國立交通大學（以
    下簡稱交大）於91年11月22日捕捉校園流浪狗事件為發表意
    見之基礎，戊○○竟未先予查證交大環境安全中心（下稱環
    安中心）主任之壬○○如何命令工友捕捉校園內動保社團學
    生照顧的、已結紮與植入晶片的校園流浪狗？有無一隻狗被
    釣魚線勒斃棄置垃圾桶？環安中心主任壬○○有無私自更改
    會議紀錄？有無廣發新聞聲明？等疑問之真實性，亦未訪談
    負責或執行捕捉校園流浪狗之環安中心主任壬○○或其他人
    員，逕在所撰述之「動物倫理與科學（社會）發展」一文中
    ，夾敘未經證實之「... 交大便發生了環安中心主任壬○○
    命令工友捕捉校園內動保社團學生照顧的、已結紮與植入晶
    片的校園流浪狗，在不符合動保法的捕捉流程下，一隻狗被
    釣魚線勒斃棄置垃圾桶，另外兩隻狗則不知去向，.... 」
    、「經師生抗議協商後，環安中心主任壬○○私自更改會記
    錄，並廣發新聞聲明，指自己的行政命令完全符合動保法，
    絲毫不承認此行徑已違反現行動保法」等情，進而以上開未
    經證實之內容為基礎，評論壬○○「大言不慚」、「一位博
    士班學生被狗咬傷住院三天，完全是葉主任編造」、「葉主
    任理直氣壯的經典名言：『我沒有看到狗有掛晶片』！恰恰
    表現其對動保觀念的無知」等語，足以毀損身兼交大教授及
    環安中心主任之壬○○名譽，嗣經庚○○核稿並在「動物倫
    理與科學（社會）發展」文後加註「後記」，作為該2人關
    懷動物保護、評論交大處理流浪狗事件之新聞特稿，再將上
    開特稿刊登在對外發行之破報上，將發行之破報放置大學校
    園、連鎖咖啡店、連鎖書局等公共場所供不特定人取閱、或
    由智邦生活館知識網刊登供不特定人點選電子版破報，以此
    方式將上開指摘、傳述足以毀損壬○○名譽之文章散布於眾
    。
二、案經壬○○委請律師為自訴代理人提起本件自訴。
    理  由
甲、程序方面：
一、按告訴乃論之罪，其告訴應自得為告訴之人知悉犯人之時起
    ，於6個月內為之，刑事訴訟法第237條第1項定有明文。準
    此告訴乃論之罪，得為告訴之人提起自訴者，在其知悉犯人
    時起6個月提起自訴，尚屬合法，先予敘明。查本案自訴人
    於93年3月中旬在智邦生活館知識網之電子報中，看見而知
    悉被告2人撰寫、刊登之「動物倫理與科學 (社會)發展」及
    「後記」文章，且於93年8月4日具狀向本院自訴被告2人涉
    犯誹謗罪嫌，本件提起自訴時間，尚未逾越法定之6個月期
    間，認本件自訴之訴追條件並未欠缺，應認合法。雖被告2
    人及辯護人認本件自訴踰越告訴期間，惟經本院向智邦生活
    館函查自訴人自91年12月1日起至93年3月31日止，以其所使
    用之電子郵件帳號登入智邦生活館網站之紀錄，查無相關資
    料可供憑證，此有易達網股份有限公司於94年9月21日出具
    之函文在卷可參（見本院卷第1宗第281頁），復查無其他積
    極證據足認本件自訴已逾越告訴期間，是認被告與辯護人就
    此部分之抗辯，洵屬無據，自難採信。
二、證據能力之爭執部分
（一）被告及辯護人認自訴人所提出之下列證據無證據能力：
    １、自證2至自證13（見本院卷第1宗第12至39頁）：均為被
        告以外之人在審判外書面陳述，屬傳聞證據，依刑事訴
        訟法第159條第1項之規定，均無證據能力。
    ２、自證17、21、23（見本院卷第1宗第61、111、114頁）
        ：均為傳聞證據，且與本案待證事實無關聯性，均無證
        據能力。
    ３、自證20（見本院卷第1宗第108至110頁）：因與本案無
        實質關聯，依刑事訴訟法第163條之2第2項第2款之規定
        ，無證據能力。
    ４、自證24至27（見本院卷第2宗第7至21頁）：均屬傳聞證
        據，且與本案待證事實無關聯性，均無證據能力
（二）本院合議庭評議後認定如下：
    １、自證2、4至13，均屬被告以外之人在審判外書面陳述，
        屬傳聞證據，依刑事訴訟法第159條第1項之規定，均無
        證據能力。
    ２、自證20、21、27，均屬個人片面製作之文書，無證據能
        力。
    ３、自證3為交大生輔組之人員於業務上所需製作之「宿舍
        每日工作紀錄」，且被告及辯護人並未釋明有何顯不可
        信之情況，依據刑事訴訟法第159條之4第2款之規定，
        有證據能力。
    ４、自證17、23至26，均係網際網路搜尋結果所臚列之目錄
        、摘要，非屬傳聞證據，均有證據能力。至該證據與本
        案待證事實有無關聯性，自屬證明力之有無，並非證據
        能力爭執範疇，附此敘明。
乙、實體方面
一、訊據被告戊○○、庚○○均矢口否認誹謗犯行，辯稱：被
    告2人所為之報導論述平實理性，依現今一般社會觀念，並
    無使人之聲譽已遭貶損之情形，自訴理由與刑法第310條第1
    、2項之誹謗罪構成要件不符。(2)系爭報導內容與環保觀念
    、動物保護有關，非涉及自訴人壬○○私德而與公共利益無
    關之事項，且被告2人合理確信其為真實，即依刑法第310條
    第3項前段之規定，不罰。(3)又本件屬憲法保障言論自由之
    範疇，被告為新聞報導及評論時，確實有相當理由確信其為
    真實，依司法院大法官釋字第509號解釋（下稱釋字509號）
    意旨，亦非誹謗罪處罰之範圍。(4)本件係以善意發表言論，
    且係對於可受公評之事，而為適當之評論者，符合刑法第
    311條第3款之規定，應認為有阻卻違法事由云云。經查：
（一）被告戊○○在「動物倫理與科學（社會）發展」中敘述「
      「然座談會才過不久，交大便發生了環安中心主任壬○○
      命令工友捕捉校園內動保社團學生照顧的、已結紮與植入
      晶片的校園流浪狗，在不符合動保法的捕捉流程下，一隻
      狗被釣魚線勒斃棄置垃圾桶，另外兩隻狗則不知去向，校
      方拒絕告知處置屍體的地點，並堅稱另外兩隻狗是被工友
      帶到山上『放生』。經師生抗議協商後，環安中心主任壬○○私自更改會記錄，並廣發新聞聲明，指自己的行政命
      令完全符合動保法，絲毫不承認此行徑已違反現行動保法
      。並且指出一位博士班學生被狗咬傷住院三天，葉主任大
      言不慚後，相關師生找來這名學生，願意作證並無此事，
      完全是葉主任編造。而經國外動保團體發函至交大抗議關
      切後，葉主任則推說環安中心是業務單位，所以沒有違反
      動保法，如果要罰，應該罰工友，他完全沒有問題。在與
      學生的談話中，葉主任理直氣壯的經典名言：『我沒有看
      到狗有掛晶片！』恰恰表現其對動保觀念的無知，大學處
      理流浪動物事務的中心主任這般不知法令，令人十分懷疑
      國內動保觀念推動，是否有如公部門所言的成效」等語，
      而被告庚○○審核上開文章並在文後加註「後記」，作為
      該2人關懷動物保護、評論交大處理流浪狗事件之特稿，
      再將上開文章刊登在破報內，將發行之破報放置大學校園
      、連鎖咖啡店、連鎖書局等公共場所供不特定人取閱、或
      由智邦生活館知識網刊登供不特定人點選電子版破報等情
      ，業據被告2供承在卷，並有上開「動物倫理與科學（社
      會）發展」文章及後記在卷可稽（見本院卷第1宗：10至1
      1頁、106至107頁），堪認此部分為真實。
（二）按新聞寫作之基本原則，需保持真實性及客觀性，而特稿
      亦屬新聞報導之一環，自不得背離上開基本原則。又陳述
      事實與發表意見不同，二者在概念上本屬流動，有時難期
      涇渭分明，若意見係以某項事實為基礎或發言過程夾論夾
      敘，將事實敘述與評論混為一談時，應考慮事實真偽問題
      。查本案被告2人係以交大於91年11月22日捕捉校園流浪
      狗事件為發表意見之基礎，而撰寫、審核上開「動物倫理
      與科學（社會）發展」文章及後記為特稿，以資闡述動物
      保護之重要性及評論交大處理流浪狗事件，從而，被告2
      人在特稿中所撰述交大處理流浪狗之基礎事實，自應先予
      查證基礎事實之真偽，始能加以評論，且就評論之內容亦
      需善意發表言論，不得違反刑法關於誹謗罪之相關構成要
      件。
（三）被告2人有無查證自訴人如何命令工友捕捉校園內動保社
      團學生照顧的、已結紮與植入晶片的校園流浪狗？有無一
      隻狗被釣魚線勒斃棄置垃圾桶？環安中心主任壬○○有無
      私自更改會議紀錄？有無廣發新聞聲明？等疑義，雖據被
      告戊○○辯稱：根據可靠消息來源而認定為真實云云，並
      提出有利證人辛○○、甲○○、丁○○為證，惟經本院傳
      訊被告證人辛○○、甲○○、丁○○到庭交互詰問，上開
      位3證人均無目睹捕狗過程，亦無法證明死亡之流浪狗係
      遭釣魚線所勒斃，且就師生協商之會議紀錄部分，僅能證
      明證人等均不同意自訴人在協商後片面製作會議紀錄，尚
      無自訴人有更改已存在之會議紀錄之舉（見本院94年11
      月28日審判筆錄）。又被告戊○○撰寫文章之前，從未訪
      談自訴人，此為被告戊○○所自承在卷，且未訪談執行捕
      捉流浪狗之丙○○、己○○、乙○○，亦未訪談證人辛○○、甲○○、丁○○等情，業經證人丙○○、己○○、乙○○、辛○○、甲○○、丁○○於本院交互詰問中證述明
      確。此外，被告2人亦未舉證證明自訴人確有廣發新聞聲
      明之情，此外，復查無其他積極證據足認被告所論述之基
      礎事實為真實或被告2人有合理確信所論述之為真實，從
      而，難認所報導之基礎事實部分具有真實性。至被告戊○○以保護消息來源為辯，然被告戊○○既有查證並依法舉
      證所論述之基礎事實為真實，自不得徒以保護消息來源為
      其卸責之詞。
（四）按刑法第310條第1項所規定之名譽，係指個人在社會上人
      格地位之評價，查被告戊○○在上開文章中指明自訴人「
      大言不慚」、「編造」、「無知」等語，而被告為國立大
      學教授，並身兼環安中心主任，以「壬○○」3字上網搜
      尋相關資料，網頁上即會出現上開文章標題，並有「...
      座談會才過不久，交大便發生了環安中心主任壬○○命令
      工友捕捉校園內動保社團學生照顧... 放生。經師生抗議
      協商後，環安中心主任壬○○私自更改會記錄，並廣發新
      聞聲明，指.... 」之簡述（見本院卷第1宗第61頁），堪
      認被告文章中所指之「大言不慚」、「編造」、「無知」
      等語，足以毀損自訴人在社會上人格地位之評價，業已該
      當於刑法第310條第1項所規定之毀損名譽之構成要件。至
      被告及辯護人辯稱：依現今一般社會觀念，並無使人之聲
      譽已遭貶損之情形云云，應屬個人見解，無足採信。
（五）按共同正犯之意思聯絡，不限於事前有所謀議，僅於行為
      當時有共同犯意之聯絡，不論明示通謀或相互間默示之合
      致，均屬之；而行為之分擔，亦不以每一階段有參與為必
      要，倘具有相互利用其行為之合同意思所為，仍應負共同
      正犯之責（最高法院93年度台上字第1033號判決參照）。
      查本案被告戊○○為「破報」之記者，被告庚○○為破報
      之總編輯，被告庚○○對於被告戊○○所撰寫「動物倫理
      與科學（社會）發展」文章內容，自有審核、督促查證文
      章所指基礎事實部分之真實性，及所使用之評論字句有無
      毀損他人名譽，惟被告庚○○審核該文章並在文後加註「
      後記」後，嗣將文章刊登在供公眾取閱之破報內，堪認被
      告庚○○與被告戊○○有互相認識他方之行為而有互相利
      用他方之行為，是認被告2人均有誹謗自訴人之犯罪意思
      。
（六）至被告與辯護人以文章內容與環保觀念、動物保護有關，
      非涉及自訴人壬○○私德而與公共利益無關之事項，且被
      告2人合理確信其為真實，即依刑法第310條第3項前段之
      規定，不罰。又本件係以善意發表言論，且係對於可受公
      評之事，而為適當之評論者，符合刑法第311條第3款之規
      定，應認為有阻卻違法事由云云。經查：(1)被告2人就交
      大處理流浪狗事件所為之基礎事實部分，被告迄未舉證以
      證明合理確信所論述之為真實，難認所報導基礎事實具有
      真實性，業如前述，茲不再贅述。(2)上開文章中與環保觀
      念、動物保護有關之部分，固與公共利益有關，惟批評自
      訴人「大言不慚」、「編造」、「無知」等語，顯非與公
      益有關，尚不得挾公共利益美名，而在文中夾敘毀損他人
      名譽之字句。(3)再者，交大流浪狗處理之制度面、執行面
      是否具備合法性、妥當性，自屬可受公評之事，苟被告查
      證報導之基礎事實之真實性或合理確信其為真實者，自可
      對此善意發表適當之評論，然本案報導之基礎事實之真實
      性已屬可疑，且被告所使用之「大言不慚」、「編造」、
      「無知」字句，亦非屬善意之評論。從而，上開所辯，均
      無足採信。
（七）另辯護人援引釋字509號解釋意旨為辯護，惟釋字509號解
      釋固對於刑法第310條誹謗罪之構成要件該當性作限縮解
      釋，以符合憲法第23條之比例原則及憲法保障言論自由之
      意旨。惟經限縮解釋後，被告仍須負證明所指摘或傳述內
      容為事實之舉證責任，釋字第509號解釋僅係減輕被告舉
      證程度為有相當理由確信為真實即可，本案被告2人迄未
      舉證證明有相當理由確信文章內之基礎事實為真實，自不
      得援引釋字509號解釋作為免除被告依法應盡舉證責任之
      依據，是辯護人此部分辯護，難認為被告有利之認定。
（八）綜上所述，本案事證已臻明確，被告2人誹謗犯行，均堪
      予認定，自應依法予以論罪科刑。
二、核被告戊○○、庚○○所為，均犯刑法第310條第2項、第1
    項之散布文字誹謗罪。被告2人間，有犯意之聯絡及行為之
    分擔，為共同正犯。爰審酌被告戊○○為破報之記者，庚○○為破報之總編輯，2人應明知新聞報導要求客觀、公正、
    忠於事實，固可撰寫特稿表示個人對於新聞之意見、論述，
    惟仍需保持真實性、客觀性，其2人敘述交大捕捉流浪狗過
    程，未向相關人士查證校園內流傳之傳聞是否真實，再以未
    查證之事實為基礎，進而評論自訴人「大言不慚」、「編造
    」、「無知」等語，造成自訴人名譽受損。雖被告2人關懷
    動物保護議題，值得讚許，惟言論自由之保障自有其限度，
    不得以言論自由為攻訐他人名譽之保護傘，是認被告2人應
    予責難，併審及破報係放置大學校園、連鎖咖啡店、連鎖書
    局等公共場所供不特定人取閱、或連結智邦生活館知識網點
    閱電子版破報，發行範圍自有限度，尚未遍及全民閱覽，暨
    被告2人犯後態度等一切情狀，各量處如主文所示之刑，均
    諭知易科罰金之折算標準。
三、據上論斷，應依刑事訴訟法第343條、第299條第1項前段，
    刑法第28條、第310條第2項、第1項、第41條第1項前段，罰
    金罰鍰提高標準條例第1條前段、第2條，判決如主文。
中　　華　　民　　國　　94　　年　　12　　月　　23　　日
                  刑事第一法庭審判長法  官  賴淑敏
                                    法  官  李毓華
                                    法  官  黃美文
以上正本證明與原本無異。
如不服本判決，應於判決送達後10日內向本院提出上訴狀 (應附
繕本 )，上訴於臺灣高等法院。
中　　華　　民　　國　　94　　年　　12　　月　　23　　日
                                    書記官  陳秀子
附錄本案論罪科刑法條全文：
刑法第310條：
意圖散布於眾，而指摘或傳述足以毀損他人名譽之事者，為誹謗
罪，處 1 年以下有期徒刑、拘役或 500 元以下罰金。
散布文字、圖畫犯前項之罪者，處 2 年以下有期徒刑、拘役或 1
千元以下罰金。
對於所誹謗之事，能證明其為真實者，不罰。但涉於私德而與公
共利益無關者，不在此限。
